【裁判字號】    98,行商訴,108
【裁判日期】    980924
【裁判案由】    商標註冊
【裁判全文】
智慧財產法院行政判決
                                   98年度行商訴字第108號
                                   98年9月3日辯論終結
原      告  英屬蓋曼群島商凹凸科技國際股份有限公司
           （O2Micro .
代  表  人  甲○○
訴訟代理人  劉彥汶律師
被      告  經濟部智慧財產局
代  表  人  乙○○（局長）住同上
訴訟代理人  丙○○
上列當事人間因商標註冊事件，原告不服經濟部中華民國98年3
月25日經訴字第09806109470 號訴願決定，提起行政訴訟。本院
判決如下：
    主  文
原告之訴駁回。
訴訟費用由原告負擔。
    事實及理由
一、事實概要
    原告前於96年10月31日以「Battery Balancing on Demand
    」商標（下稱系爭商標，如附圖1 所示），指定使用於商標
    法施行細則第13條所定商品及服務分類表第9 類之晶片、半
    導體等商品，向被告申請註冊。案經其審查，認本件「Batt
    ery Balancing on Demand 」商標圖樣上之「Battery Bala
    ncing on Demand 」為經要求之平衡電池之意，以之作為商
    標，指定使用於前揭商品，不足以使相關消費者認識其為表
    彰商品之標識，並得藉以與他人之商品相區別，應不具識別
    性，以97年11月26日商標核駁第311624號審定書為「應予核
    駁」之處分。原告不服，提起訴願，經遭決定駁回，遂向本
    院提起行政訴訟。
二、原告主張：
  (一)系爭商標具有顯著性及具有不特定或多重含義，於指定商品
    領域之相關市場及消費者，具有相當之識別性：
  1.原告所研發並自行命名之「BOD ，Battery Balancing on
    Demand」技術，在業界及相關市場中所具備之創新及特徵，
    足以使其具有識別性。
  2.系爭商標所指定使用之類別，無論業界或無其他第三人，在
    原告之前均未曾使用「Battery Balancing on Demand 」或
    「BOD 」技術之詞形容類似技術，亦未將之用以形容「晶片
    、半導體、積體電路、電池充電器、手提式個人電腦、膝上
    型電腦、用於控制操作電子裝置之積體電路、管理電源用之
    積體電路即供膝上型電腦或筆記型電腦之管理／轉換電源及
    充電用之積體電路、電源供應器、不斷電供應器」商品，此
    有原告以搜尋引擎檢索「Battery Balancing on Demand 」
    或「Balancing on Demand 」之網路資料可資參考。
  3.原告之交易相對人主要為上游相關電子專業業者，例如：代
    工廠、系統廠等，而非一般消費者，由於技術及數量因素，
    其注意之程度遠較一般消費者為高，當不至於構成混淆誤認
    。
  (二)「BATTERY 」、「BALANCING 」及「ON DEMAND 」此等結合
    兩個以上描述性名詞而結合之商標是否具有顯著性，應就結
    合後之商標整體論究審視，是否仍屬描述性：
  1.組成系爭商標之「BALANCING 」及「ON DEMAND 」等詞均非
    原告商品之說明。而有關「BALANCING 」、「Balance 」之
    涵義，經查閱字典可知其定義為「平衡、均衡」、「協調、
    和諧」或「平靜、鎮定」、「結存、結餘」、「平衡物」、
    「抵銷因素」等等；而「ON DEMAND 」則為「一經要求、承
    索」或「來取即付」等意義，均與系爭商標欲指定類別之商
    品項目無涉。
  2.個別「BALANCING 」、「ON DEMAND 」已各有數種意義，致
    使「BATTERY BALANCING ON DEMAND 」亦因此具不特定或多
    重含義。此已與「商品描述或說明應具有一定或特定意義」
    （如指定商品名稱、指定商品內容之名稱）有間。故系爭「
    BATTERY BALANCING ON DEMAND 」至多僅生對指定商品內容
    之間接暗示，而無足使相關消費者直接對其內容產生聯想，
    顯非「指定商品之說明」。
  3.縱認構成本件系爭商標「Battery Balancing on Demand 」
    之「個別」部分或有描述性，然自系爭商標「整體」觀之，
    應屬於「暗示性描述」，其尚與一般說明、描述性用語有別
    。
  (三)系爭商標業已獲得美國專利暨商標局之核准而順利獲得註冊
    。美國之商標法較本國先進，且在申請時需提供使用證明以
    確認此商標係已確實於市面上使用、得為公眾所知悉之商標
    。在原告已經廣泛使用此商標並欲讓消費者認清品牌之來源
    時，被告卻不欲承認較先進之美國專利暨商標局之認定，實
    讓原告無所適從。
  (四)經查，被告曾核准「Battery Partner 」、「Battery Guar
    d 」、「Battery Doctor」、「EVEREADY LIGHT ON DEMAND
    」、「ENERGIZER LIGHT ON DEMAND 」、「EDA on Demand
    」等商標指定使用於第009 、011 或035 類之商品或服務，
    自上述被告曾經核准的商標觀之，被告之處分有違平等原則
    ：
  1.有關「Battery Partner 」、「Battery Guard 」及「Batt
    ery Doctor」等商標，皆直接指定使用於「電池、充電器」
    、「電錶、電流計、電壓計」等與電池電力直接相關之商品
    ，足見被告仍認為上述商標具有相當之識別性，並得藉以與
    他人之商品相區別，始核准其商標註冊。惟自系爭商標「Ba
    ttery Balancing on Demand 」觀之，雖同樣指定於「電池
    充電器、電源供應器、積體電路、晶片」，惟由於原告產業
    屬性，該商標主要使用於「積體電路」以及「晶片」，對於
    相關消費者而言，自應具有相當之識別性。惟被告無視於先
    前對於「Battery Partner 」、「Battery Guard 」及「Ba
    ttery Doctor」等商標之判斷，強以系爭商標使用之商品類
    別與電池電力息息相關等似是而非的理由，核駁本件商標註
    冊申請，顯非妥適。
  2.有關「EVEREADY LIGHT ON DEMAND」以及「ENERGIZER LIGH
    T ON DEMAND 」商標部分，其意義如比照被告對於系爭「Ba
    ttery Balancing on Demand 」商標之解釋「經要求之平衡
    電池」，應解釋為「經要求的EVEREADY燈具」以及「經要求
    啟動的燈具」，其指定使用於「燈具、璧燈」等與「LIGHT
    」（燈具）直接相關之商品，且其商標圖樣上僅為黑色字體
    列於同一行中，並無任何特殊設計，而被告仍認定其具有相
    當識別性而核准其商標註冊。
  3.另自「EDA ON DEMAND 」商標觀之，所謂「EDA 」一般解釋
    為「電子設計自動化」，多指利用電腦工具程序，將原本繁
    複的設計過程自動化之意。比較被告對於系爭「Battery Ba
    lancing on Demand 」商標解釋方式，前述商標應解釋為「
    經要求之電子設計自動化」之意。該商標指定使用於「電腦
    設備、電腦終端機、電子計算機」等與電腦工具相關之商品
    ，被告竟仍認其具有相當之識別性，而准予其商標註冊。
  4.反觀系爭商標「Battery Balancing on Demand 」，由於「
    Balancing 」或「on Demand 」在字典中本有多種解釋意涵
    ，且其指定商品如「積體電路」、「晶片」等未必與所謂「
    電池」有直接相關之關係，惟被告無視於此，逕以「Batter
    y 」與電池電力息息相關為由，核駁原告商標註冊之聲請，
    顯然有悖於被告機關前述核准商標之處理原則。
  5.綜上，被告自應核准本件商標之註冊，方符合行政程序法上
    平等原則之規定。「個案審查原則」僅是賦予行政機關於為
    行政處分時能斟酌個案具體之狀況，而作一最符合個案正義
    之處分，惟其絕非賦予行政機關破壞前述原則，可為互相矛
    盾處分之理由；況「平等原則」屬於法律位階，其效力高於
    商標審查所採之「個案審查原則」。
  (五)被告於原處分書中一再強調「Battery Balancing on Deman
    d 」為「平衡電池」之意，故系爭商標充其量由於「Batter
    y 」之詞使得被告有此疑慮，惟自原告所指定使用之商品或
    服務項目觀之，與「Battery 」較有關者僅為「電池充電器
    、電源供應器、不斷電供應器」項目，至於「晶片、半導體
    、積體電路」則應無此疑慮。準此，被告應選擇對於原告損
    害最少之方式，參酌「商標法施行細則」第27條以及「混淆
    誤認之虞審查基準」第7 條之精神，例如：主動要求原告減
    縮指定使用之商品或服務範圍，而非將「晶片、半導體、積
    體電路」等無疑慮部分一併核駁，始符合行政程序法之要求
    。
  (六)並聲明求為判決撤銷訴願決定及原處分，被告就系爭商標申
    請註冊應作成核准之審定。
三、被告則以：
  (一)原告申請註冊之「Battery Balancing on Demand 」，其中
    「Battery 」為電池之意，「Balancing 」為平衡之意，而
    「on Demand 」則為經要求之意，故整體中文寓意予人印象
    為經要求之平衡電池之意（即指已符合平衡要求之電池），
    如訴狀理由書所言，係指該電池可完全充分放電以便充電時
    亦可充滿電量，增長電池之壽命，減少購買新電池之頻率，
    故整體圖樣予人寓目印象為一描述性廣告敘述用語，且係以
    一般常見之正楷印刷體書寫，並未經任何特殊設計，以之作
    為商標，指定使用於「電池充電器、電源供應器、積體電路
    、晶片」等與電池電力息息相關之商品，不足以使商品之相
    關消費者認識其為表彰商品之標識，並得藉以與他人之商品
    相區別，不具備商標之識別性，自有前揭法條規定之適用。
  (二)至所稱本件已於美國獲准註冊乙節，經查各國國情不同、法
    制有別，欲於我國申請商標，自須符合我國商標法之規定始
    受保護，況美國係採先使用主義而我國則採先註冊主義，本
    件圖案雖於美國有使用事實，然於我國消費市場是否有使用
    ，又是否已使用至得以成為商品來源識別標誌，尚有疑義，
    是被告依法核駁其註冊之申請，並無不合等語，資為抗辯。
  (三)並聲明求為判決駁回原告之訴。
四、經查：
  (一)按「商標得以文字、圖形、記號、顏色、聲音、立體形狀或
    其聯合式所組成。前項商標，應足以使商品或服務之相關消
    費者認識其為表彰商品或服務之標識，並得藉以與他人之商
    品或服務相區別。」為商標法第5 條所規定，亦即商標圖樣
    必須具備使相關消費者能認識、區別其為商標之識別性。又
    「商標有下列情形之一者，不得註冊：一、不符合第5 條規
    定者。…」為同法第23條第1 項第1 款所規定。
  (二)本件「Battery Balancing on Demand 」商標圖樣係由單純
    未經設計之外文字「Battery 」、「Balancing 」及「on D
    emand 」所組成，其中，「Battery 」為電池之意；「Bala
    ncing 」為平衡之意；「on Demand 」為經要求之意，以我
    國具普通知識經驗消費者所具備外文程度，多會以該三個外
    文之通常字義直接譯為「經要求之平衡電池」之意。原告稱
    「Battery Balancing on Demand 」係一種應用於晶片或相
    關裝置之電源管理技術，使電池充電時可完全充電，放電時
    可充分放電，且可經由指令之設定，使電池不致有電量相差
    懸殊之情事發生，進而可延長電池使用年限，減少購買新電
    池之頻率。換言之，「Battery Balancing on Demand 」具
    經由指令之設定，可使晶片或相關裝置電池常保平衡狀態之
    意，則以之為商標，指定使用於「電池充電器、電源供應器
    、積體電路、晶片」等商品，尚不足以使商品之相關消費者
    認識其為表彰商品之標識，並得藉以與他人之商品相區別，
    自不具識別性，而有首揭商標法第23條第1 項第1 款規定之
    適用。
  (三)至原告所舉另案註冊諸案例，核其商標圖樣或其指定商品（
    服務）與本件尚有不同，案情各異，且屬另案是否妥適之問
    題，依商標審查個案拘束原則，難比附援引執為本件商標亦
    具識別性而應准予註冊之有利論據。原告雖又稱系爭商標已
    在美國取得註冊云云。惟查，美國與我國國情不同、法制有
    別，美國法制係採先使用主義，而我國商標法則採先註冊主
    義，欲於我國申請商標註冊，自須符合我國商標法之規定，
    本件系爭商標雖於美國有使用事實，然原告並未提出證據證
    明有於我國消費市場使用，至使一般消費者認識其為表彰商
    品之標識，並得藉以與他人之商品相區別，而得以成為商品
    來源識別標誌，故尚不得以系爭商標在美國取得註冊，而認
    為在我國亦具識別性而應准予註冊之有利論據，均併予敘明
    。
五、從而，被告以系爭商標不具識別性，有違商標法第23條第1
    項第1 款明定，所為核駁之處分，核無違誤，訴願決定予以
    維持，亦無不合。原告訴請撤銷訴願決定及原處分，並命被
    告就系爭商標申請註冊應作成核准之審定，為無理由，應予
    駁回。
六、據上論結，本件原告之訴為無理由，爰依智慧財產案件審理
    法第1 條，行政訴訟法第98條第1 項前段，判決如主文。
中    華    民    國     98     年    9    月    24   日
                   智慧財產法院第二庭
                               審判長法  官  陳國成
                                     法  官  曾啟謀
                                     法  官  陳忠行
以上正本係照原本作成。
如不服本判決，應於送達後20日內，向本院提出上訴狀並表明上
訴理由，如於本判決宣示後送達前提起上訴者，應於判決送達後
20日內補提上訴理由書（須按他造人數附繕本）。
中    華    民    國     98     年    9    月    24   日
                                     書記官  陳士軒


司法院資訊處製作；財團法人民間司法改革基金會備份。
